臺灣高等法院刑事判決　　　　　　　　 94年度上易字第695號
上　訴　人　臺灣宜蘭地方法院檢察署檢察官
被　　　告　甲○○
上列上訴人因被告違反國家安全法等案件，不服臺灣宜蘭地方法
院93年度易字第427 號，中華民國94年3 月23日第一審判決（起
訴案號：臺灣宜蘭地方法院檢察署93年度偵字第2722號），提起
上訴，本院判決如下：
    主  文
上訴駁回。
    理  由
一、公訴意旨略以：緣ＨＯ─ＸＵＡＮ─ＴＵ與ＴＲＡＮ─ＤＡ
    Ｉ─ＬＯＣ等2 人，係越南籍外國人，於92年6 月18日自越
    南搭船至臺灣高雄地區。被告甲○○係銘宏漁123 號漁船船
    長，明知ＨＯ─ＸＵＡＮ─ＴＵ與ＴＲＡＮ─ＤＡＩ─ＬＯ
    Ｃ等2 人均係未經許可入境違反國家安全法之犯人，竟自92
    年8 月17日起予以藏匿於銘宏漁123 號漁船上工作，並供吃
    住。且與ＨＯ─ＸＵＡＮ─ＴＵ與ＴＲＡＮ─ＤＡＩ─ＬＯ
    Ｃ共同基於概括之犯意，以漁船載送2 人未經許可任意出入
    境。於92年8 月17日出海，93年初過年時回航至宜蘭縣蘇澳
    鎮南方澳漁港，並將ＨＯ─ＸＵＡＮ─ＴＵ與ＴＲＡＮ─Ｄ
    ＡＩ─ＬＯＣ帶回宜蘭縣蘇澳鎮南方澳岸上某房屋內，供2
    人吃住約13天；93年2 月17日再出海，復於同年7 月7 日又
    返回宜蘭縣蘇澳鎮南方澳漁港，將ＨＯ─ＸＵＡＮ─ＴＵ與
    ＴＲＡＮ─ＤＡＩ─ＬＯＣ藏在銘宏漁123 號漁船上，供渠
    等吃住，有時上岸幫忙工作，因認被告係多次違反國家安全
    法第3 條第1 項未經許可入出境，因而連續觸犯同法第6 條
    第1 項之罪及刑法第164 條第1 項藏匿人犯之罪云云。
二、按被告未經審判證明有罪確定前，推定其為無罪；犯罪事實
    應依證據認定之，無證據不得推定其犯罪事實；又不能證明
    被告犯罪，應諭知無罪之判決，刑事訴訟法第154 條、第30
    1 條第1 項分別定有明文。事實之認定，應憑證據，如未能
    發現相當證據，或證據不足以證明，自不能以推測或擬制之
    方法，為裁判基礎；又所謂證據，係指足以證明被告確有犯
    罪行為之積極證據而言，該項證據須適於為被告犯罪之證明
    者，始得採為斷罪之資料。再認定不利於被告之事實，須依
    積極證據，苟積極證據不足為不利於被告事實之認定時，即
    應為有利於被告之認定，更不必有何有利之證據（最高法院
    30年度上字第816 號、40年度台上字第86號及69年度台上字
    第4913號判例亦同此意旨）。
三、公訴意旨認被告涉犯上開罪嫌，無非係以ＨＯ─ＸＵＡＮ─
    ＴＵ與ＴＲＡＮ─ＤＡＩ─ＬＯＣ之證述、卷附ＨＯ─ＸＵ
    ＡＮ─ＴＵ與ＴＲＡＮ─ＤＡＩ─ＬＯＣ之護照影本、ＴＲ
    ＡＮ─ＤＡＩ─ＬＯＣ之外勞居留資料查詢明細為其主要論
    據。惟訊據被告堅詞否認有前開犯行，辯稱：伊是經由仲介
    公司仲介，從屏東東港外海某船上僱請ＨＯ─ＸＵＡＮ─Ｔ
    Ｕ與ＴＲＡＮ─ＤＡＩ─ＬＯＣ等2 人至伊父親之銘宏漁7
    號漁船工作，該2 人是依漁船及船員在國外基地漁業合作合
    法申請，均在遠洋從事漁撈工作，平時均未進入臺灣地區。
    另自93年初銘宏漁123 號漁船入境至93年2 月間出境為止，
    伊係將ＨＯ─ＸＵＡＮ─ＴＵ與ＴＲＡＮ─ＤＡＩ─ＬＯＣ
    安置於大陸漁工岸置中心，並未上岸。至ＨＯ─ＸＵＡＮ─
    ＴＵ與ＴＲＡＮ─ＤＡＩ─ＬＯＣ於93年7 月7 日入境該次
    ，伊有向港務局方面申請臨時停留許可獲准，因港務局人員
    告知不能上岸，伊乃將2 人放在船上，並無違反國家安全法
    及藏匿人犯之犯行等語。
四、經查：
（一）被告為銘宏漁123 號漁船船長，又ＨＯ─ＸＵＡＮ─ＴＵ
      與ＴＲＡＮ─ＤＡＩ─ＬＯＣ係未辦理簽證入境之越南籍
      外國人等情，固有卷附ＨＯ─ＸＵＡＮ─ＴＵ與ＴＲＡＮ
      ─ＤＡＩ─ＬＯＣ之護照影本、ＴＲＡＮ─ＤＡＩ─ＬＯ
      Ｃ之外勞居留資料查詢明細可資佐證，並經ＨＯ─ＸＵＡ
      Ｎ─ＴＵ與ＴＲＡＮ─ＤＡＩ─ＬＯＣ於警詢中自承確未
      經許可入境等語明確。
（二）然依入出國及移民法第3 條第3 款所定，臺灣地區是指「
      臺灣、澎湖、金門、馬祖及政府統治權所及之其他地區。
      」，自應包括領土或領海區域。而領海，依中華民國領海
      及鄰接區法第3 條規定，則為「自基線起至其外側12浬間
      之海域。」，是如被告將該2 人留置於臺灣領海外之漁船
      上，應認無何入出境之情形。本件被告否認於92年8 月17
      日在高雄地區僱用ＨＯ─ＸＵＡＮ─ＴＵ與ＴＲＡＮ─Ｄ
      ＡＩ─ＬＯＣ2 人，辯以：係自屏東東港外海僱用該2 名
      外勞，且均在外海工作，未有多次入出境之情形等節，而
      其中ＨＯ─ＸＵＡＮ─ＴＵ於偵查中證稱：伊於92年6 月
      18日與ＴＲＡＮ─ＤＡＩ─ＬＯＣ自越南坐漁船至臺灣，
      先到高雄，在船上住2 個月，然後出海，過年時回到南方
      澳，住在一間臺灣本地人蓋給大陸人住的房子，93年2 月
      17日（應係2 月7 日之誤）又出去，7 月7 日回來，住在
      船上，就沒有住在岸上；伊係於92年8 月17日開始受僱於
      被告等語（見偵查卷第9 頁）。另ＴＲＡＮ─ＤＡＩ─Ｌ
      ＯＣ於偵查中亦證稱：伊與ＨＯ─ＸＵＡＮ─ＴＵ於92年
      6 月18日自越南來台，自同年8 月17日開始受僱於甲○○
      並由其供吃住等語（見偵查卷第13頁）。是依ＨＯ─ＸＵ
      ＡＮ─ＴＵ與ＴＲＡＮ─ＤＡＩ─ＬＯＣ等2 人上開證述
      ，實無從認定被告係於高雄地區僱用ＨＯ─ＸＵＡＮ─Ｔ
      Ｕ與ＴＲＡＮ─ＤＡＩ─ＬＯＣ等2 人。且被告之漁船係
      從事遠洋捕漁作業，出航後均至領海外之遠洋捕魚，一趟
      航程約有5 個月之久，是尚難認被告於92年8 月17日接泊
      僱用ＨＯ─ＸＵＡＮ─ＴＵ與ＴＲＡＮ─ＤＡＩ─ＬＯＣ
      開始起，至下次入港之93年1 月8 日之遠洋捕漁作業期間
      ，ＨＯ─ＸＵＡＮ─ＴＵ與ＴＲＡＮ─ＤＡＩ─ＬＯＣ有
      與被告共同多次入境或出境之情形。
（三）再者，按國家安全法係於81年7 月29日公布施行，而入出
      國及移民法則係於較後之88年5 月21日制定公布（施行細
      則於同年10月30日發布），依照入出國及移民法第1 條規
      定：「為統籌入出國管理，確保國家安全；規範移民事務
      ，落實移民輔導，特制定本法。本法未規定者，適用其他
      有關法律之規定」，後法之立法精神已經涵蓋了前法第1
      條之規定內容，性質上應為前法之特別法，所以2 法應屬
      法規競合關係，當行為人構成入出國及移民法第54條之罪
      時，就不再依國家安全法論以未經許可入出境罪名。準此
      ，公訴人認被告涉有國家安全法第6 條第1 項之罪，容有
      誤會。公訴人雖認被告、ＨＯ─ＸＵＡＮ─ＴＵ與ＴＲＡ
      Ｎ─ＤＡＩ─ＬＯＣ於93年初過年時入境，被告並將ＨＯ
      ─ＸＵＡＮ─ＴＵ與ＴＲＡＮ─ＤＡＩ─ＬＯＣ帶回宜蘭
      縣蘇澳鎮南方澳岸上某房屋內予以藏匿，復於93年2 月17
      日出海云云。惟依被告所提出機漁船（含船員）進出港檢
      查表所載，被告應係93年1 月8 日入港，於同年2 月7 日
      出港，公訴人上開認定顯然有誤。又未經許可入出境罪之
      犯罪主體即處罰對象，以未經依法申請許可，而擅自出入
      國境者為限。惟本件未經許可入出境者，應為外國人ＨＯ
      ─ＸＵＡＮ─ＴＵ與ＴＲＡＮ─ＤＡＩ─ＬＯＣ，而非被
      告。被告身為船長，卻使未經許可入出境外國人入出境之
      行為，應另屬違反入出國及移民法第38條第2 項前段所規
      定「機、船長或運輸業者，不得以其航空器、船舶或其他
      運輸工具搭載未具許可入國證件之乘客。」，應處以同法
      第57條第1 項所定之行政罰鍰，是被告所為，應已非同法
      第54條所規制之對象，始符體系解釋。公訴人將被告與Ｈ
      Ｏ─ＸＵＡＮ─ＴＵ與ＴＲＡＮ─ＤＡＩ─ＬＯＣ論以違
      反未經許可入出境罪之共同正犯，於法亦屬無據。
（四）又查，ＨＯ─ＸＵＡＮ─ＴＵ與ＴＲＡＮ─ＤＡＩ─ＬＯ
      雖未經本國簽證許可入出境，惟如彼2 人未進入臺灣、澎
      湖、金門、馬祖及政府統治權所及之其他地區，即未違反
      國家安全法及入出國及移民法，並非犯人，且於92年8 月
      17日至93年1 月7 日期間，並無積極證據證明被告搭載Ｈ
      Ｏ─ＸＵＡＮ─ＴＵ與ＴＲＡＮ─ＤＡＩ─ＬＯＣ2 人有
      多次入出境之情形，已如前述，是不得認被告於92年8 月
      17日至93年1 月7 日間有藏匿人犯之行為。再刑法第164
      條藏匿人犯罪之構成，須行為人有窩藏隱匿人犯，使不易
      發覺之行為及犯意始能成立，本件ＨＯ─ＸＵＡＮ─ＴＵ
      與ＴＲＡＮ─ＤＡＩ─ＬＯＣ於93年1 月8 日入港至同年
      2 月7 日出港為止，依證人ＨＯ─ＸＵＡＮ─ＴＵ於偵查
      中所言，渠2 人係住在一間臺灣本地人蓋給大陸漁工住的
      房子等語；證人ＴＲＡＮ─ＤＡＩ─ＬＯＣ則證稱：那邊
      有人煮飯給其等吃，但被告要給煮飯的人錢等語。復參之
      證人即警政署基隆港務警察局蘇澳分駐所警員王惠民於原
      審審理時證稱，渠等所指應為大陸漁工岸置中心，屬海岸
      巡防署蘇澳安檢所管理等語，足認被告辯稱該段期間係將
      ＨＯ─ＸＵＡＮ─ＴＵ與ＴＲＡＮ─ＤＡＩ─ＬＯＣ安排
      於大陸漁工岸置中心等語，應屬有據。而所謂大陸漁工岸
      置中心，乃係依臺灣地區漁船船主境外僱用及接駁安置大
      陸地區漁船船員許可及管理辦法所定之岸置處所，其安置
      之對象雖為大陸漁工，但其許可與管理之主管機關，在中
      央為行政院農業委員會；在直轄市為直轄市政府；在縣（
      市）為縣（市）政府。（參照該辦法第3 條），又有關大
      陸船員入出境均需經由巡防機關及警察機關備查或檢查（
      參照該辦法第6 、12條等）足見係屬我國官方所設置之處
      所。本件被告既已將ＨＯ─ＸＵＡＮ─ＴＵ與ＴＲＡＮ─
      ＤＡＩ─ＬＯＣ安排至官方處所，應認已屬巡防及警察機
      關所能監督、查核之範圍，而相關巡防及警察機關既允登
      記、備查，並將ＨＯ─ＸＵＡＮ─ＴＵ與ＴＲＡＮ─ＤＡ
      Ｉ─ＬＯＣ收容於大陸船員岸置處所，尚難認被告於該段
      期間有藏匿人犯之犯意及行為。再參以證人王惠民於原審
      審理時亦證稱：「該處不算入港。例如要避風就可以將漁
      工岸置在該處。」等語（見原審卷第49頁），縱大陸漁工
      岸置中心，非用以安置越南籍外國漁工，然被告應亦無使
      ＨＯ─ＸＵＡＮ─ＴＵ與ＴＲＡＮ─ＤＡＩ─ＬＯＣ隱避
      、窩藏而免受刑責之意思，否則被告大可將渠2 人留置於
      岸上被告住處或其他處所，使不易發現，焉有該之置於該
      巡防、警察機關所能監督、查核處所之理。
（五）公訴人復認ＨＯ─ＸＵＡＮ─ＴＵ與ＴＲＡＮ─ＤＡＩ─
      ＬＯＣ於93年7 月7 日返回宜蘭縣蘇澳鎮南方澳漁港，被
      告並有將該2 人藏在銘宏漁123 號漁船上供渠等吃住之事
      實云云。然查，證人王惠民業於原審審理時證稱：被告確
      曾於93年7 月7 日，依外國人臨時入國許可辦法第11條第
      2 項及入出國移民法第18條第1 項第2 款，以該2 人因病
      向基隆港務局蘇澳分駐所申請，請求准許ＨＯ─ＸＵＡＮ
      ─ＴＵ與ＴＲＡＮ─ＤＡＩ─ＬＯＣ自該日起至93年7 月
      14日間臨時停留於臺灣地區等語（見原審卷第47頁、第48
      頁），並有臨時停留許可證申請保證書、外籍船員僱用或
      異動名冊在卷可稽，是ＨＯ─ＸＵＡＮ─ＴＵ與ＴＲＡＮ
      ─ＤＡＩ─ＬＯＣ於93年7 月7 日之入境，應屬合法入境
      ，即非屬入出國及移民法第54條之人犯。雖ＨＯ─ＸＵＡ
      Ｎ─ＴＵ與ＴＲＡＮ─ＤＡＩ─ＬＯＣ於93年7 月14日停
      留期限屆至後，並未另行申請簽證或出境，自93年7 月15
      日起逾期停留，然該舉應屬同法第59條第5 款「外國人逾
      期停留」之情形，違者應處行政罰鍰，亦非屬觸犯刑罰法
      律之犯人，應屬甚明。
五、綜上所述，並無證據足以證明被告有與ＨＯ─ＸＵＡＮ─Ｔ
    Ｕ與ＴＲＡＮ─ＤＡＩ─ＬＯＣ於92年8 月17日起至93年1
    月8 日間有共同入出境之事實。且被告、ＨＯ─ＸＵＡＮ─
    ＴＵ與ＴＲＡＮ─ＤＡＩ─ＬＯＣ於93年1 月8 日入境，於
    93年2 月7 日出境之行為，被告應未構成國家安全法第6 條
    或入出國及移民法第54條之罪，而應論以入出國及移民法第
    57條第1 項之行政處罰。復上開期間被告將渠2 人留置於大
    陸船員岸置中心之行為，亦尚難論以藏匿人犯之罪。末以，
    ＨＯ─ＸＵＡＮ─ＴＵ與ＴＲＡＮ─ＤＡＩ─ＬＯＣ於93年
    7 月7 日之入境，應屬合法入境，亦非屬入出國及移民法第
    54條之人犯，同未構成藏匿人犯之罪，本件被告涉嫌違反國
    家安全法及藏匿人犯之犯行，均咸有不足，不能證明其犯罪
    ，自應為被告無罪之諭知。
六、原審以不能證明被告犯罪，而諭知被告無罪之判決，其認事
    用法，核無違誤，檢察官上訴意旨以：（一）依起訴書上所
    載之證據，被告明知並載運未經許可違反國家安全法之犯人
    ＨＯ─ＸＵＡＮ─ＴＵ與ＴＲＡＮ─ＤＡＩ─ＬＯＣ入出境
    ，與該2 名外國人仍有違法入出境之犯意聯絡。（二）被告
    自92年2 月17日起，將該2 名外國人予以藏匿於其宏銘漁12
    3 號漁船上工作，並提供吃住，被告藏匿人犯之犯行，極為
    明確。（三）南方澳之「大陸漁工岸置中心」，乃為「大陸
    漁工」所專設，不能安置非法之越南籍外國漁工，原審於無
    實證下，逕行認定本案之越南籍漁工有13天係住於「大陸漁
    工岸置中心」，似有誤會云云。惟被告並無與該ＨＯ─ＸＵ
    ＡＮ─ＴＵ與ＴＲＡＮ─ＤＡＩ─ＬＯＣ2人共同成立違反
    未經許可入出境罪，及並無藏匿人犯等情，已如前述。又檢
    察官對於證明被告犯罪之事實，應負舉證之責任，如檢察官
    認該ＨＯ─ＸＵＡＮ─ＴＵ與ＴＲＡＮ─ＤＡＩ─ＬＯＣ2
    名越南籍漁工案發當時所住之處所並非南方澳之「大陸漁工
    岸置中心」，則究竟其等斯時居住何處，並未見公訴人提出
    任何說明或提出任何證據供本院查證，自難認已盡舉證之責
    ，綜上所述，應認檢察官之上訴並無理由，自應駁回之。
七、被告經合法傳喚，無正當之理由不到庭，爰不待其陳述，逕
    行判決。
據上論斷，應依刑事訴訟法第368 條、第371 條，判決如主文。
本案經檢察官黃柏齡到庭執行職務。
中　　華　　民　　國　　94　　年　　6 　　月　　29　　日
　　　　　　　　　刑事第四庭    審判長法　官  許增男
　　　　　　　　　　　　　　　　　    法　官  周煙平
　　　　　　　 　 　　　　　　　　　　法　官  謝靜恒
以上正本證明與原本無異。
不得上訴。
                                      書記官  魏淑娟
中　　華　　民　　國　　94　　年　　6 　　月　　29　　日
